臺灣臺中地方法院民事判決
110年度訴字第2692號
原      告  立高資產管理有限公司

法定代理人  何進益  
被      告  龔延平  
            龔健平  
            廖宗儀  
上列當事人間請求請求分割共有物事件，本院於民國111年1月4
日言詞辯論終結，判決如下：
    主      文
兩造共有如附表一所示之土地及建物應予變價分割，所得價金由
兩造按附表二「權利範圍」欄所示之比例分配。
訴訟費用由兩造按附表二「權利範圍」欄所示之比例負擔。
    事實及理由
壹、程序方面：
    按言詞辯論期日，當事人之一造不到場者，得依到場當事人
    之聲請，由其一造辯論而為判決，民事訴訟法第385 條第1
    項定有明文。查本件被告龔延平、龔健平、廖宗儀經合法通
    知，均未於言詞辯論期日到場，核無同法第386 條所列各款
    情形，爰依原告之聲請及上開規定，由其一造辯論而為判決
    。
貳、實體方面：
一、原告主張：
    如附表一所示之坐落臺中市○區○○○段00000地號土地（下稱
    系爭土地）及其上同段5863、5864建號（門牌號碼為臺中市
    ○區○○路000巷0號、3之2號）及其上增建未辦保存登記建物
    之房屋（下稱系爭建物，此土地及建物下合稱系爭不動產）
    為兩造所共有，共有人應有部分如附表二「權利範圍」欄所
    示，兩造間就系爭不動產並無不分割之協議，而系爭建物原
    物分割顯有困難，為考量全體共有人使用收益，系爭不動產
    若採變價方式分割，最符合共有人利益及公平，爰依民法第
    823 條第1項、第824 條第2 項第2 款之規定，請求變價分
    割系爭不動產等語。並聲明：如主文第1 項所示。
二、被告龔延平、龔健平、廖宗儀經本院合法通知未於言詞辯論
    期日到場，亦未提出書狀作何聲明或陳述。
參、得心證之理由：
  ㈠按各共有人，除法令另有規定外，得隨時請求分割共有物。
    但因物之使用目的不能分割或契約訂有不可分割之期限者，
    不在此限；又共有人相同之數不動產，除法令另有規定外，
    共有人得請求合併分割，民法第823 條第1 項、第824 條第
    5 項分別定有明文。本件原告主張系爭不動產為兩造所共有
    ，應有部分如附表二「權利範圍」欄所示等情，有土地及建
    物登記第一類謄本及本院110年3月8日中院麟民執108司執善
    字第136190號不動產權利移轉證書在卷可佐（見本院卷第49
    至55頁、中司調卷第29、30頁）。又系爭不動產均無因物之
    使用目的不能分割，共有人間亦無不分割期限之約定，然無
    法達成分割協議等情，為原告陳述明確，被告經合法送達後
    ，均未到庭亦未提出書狀爭執，應視同自認。是原告訴請分
    割系爭不動產，應屬有據。
  ㈡次按分割之方法不能協議決定，或於協議決定後因消滅時效
    完成經共有人拒絕履行者，法院得因任何共有人之請求，命
    為下列之分配…。二、原物分配顯有困難時，得變賣共有物
    ，以價金分配於各共有人；或以原物之一部分分配於各共有
    人，他部分變賣，以價金分配於各共有人，民法第824 條第
    2 項第2 款定有明文。復按分割共有物究以原物分割或變價
    分割為適當，法院應斟酌當事人意願、共有物之使用情形、
    經濟效用及全體共有人之利益等情形而為適當之分割，不受
    共有人所主張分割方法之拘束（最高法院88年度台上字第60
    0 號判決意旨參照）。經查，系爭不動產為如附表一所示5
    層樓鋼筋混凝土建築物及所坐落之土地，有上開土地及建物
    登記第一類謄本及本院110年3月8日中院麟民執108司執善字
    第136190號函稿在卷可稽（見本院卷第19至20、49至55頁）
　　，原告供稱系爭建物一、二樓相通，三至五樓有一個很小的
    樓梯可供直接進入3樓以上（見本院卷第63至64頁），惟該
    出口設置於面相建物之一樓右側，該出口寬度明顯小於一樓
    出口而相當狹窄，有Google街景圖在卷可憑（見本院卷第57
    頁），則若將系爭不動產分割予兩造分別擁有一部分，除將
    有損系爭不動產之完整性外，更造成分得三至五樓建物之所
    有人日後因出入口狹小之使用不便而衍生要求擴大出入口之
    紛爭；若將系爭不動產全部分配予兩造其中一人，則有共有
    人間彼此金錢補償問題，非但各共有人對於金錢補償之標準
    不易取得共識，且受分配者未必有資力以金錢補償其他共有
    人，況兩造迄於本院言詞辯論終結前，均未表示獨自取得系
    爭不動產所有權之意願，為免另生金錢補償糾紛，故亦無從
    將系爭不動產原物分配予兩造其中一人。是以，本院審酌系
    爭不動產之使用情形、經濟效用及全體共有人之利益，及迄
    至言詞辯論終結前被告均未有何書狀或言詞反對變價分割等
    情，認原告所主張變賣系爭不動產全部，依附表二所示兩造
    「權利範圍」欄所示比例分配價金之分割方式，在自由市場
    競爭下，應可充分發揮系爭不動產市場價值，對兩造全體共
    有人應屬最有利，而屬允適，堪為可採。再者，依民法第82
    4 條第7 項「變賣共有物時，除買受人為共有人外，共有人
    有依相同條件優先承買之權，有2 人以上願優先承買者，以
    抽籤定之」之規定，系爭不動產如變價分割，將來執行法院
    拍賣時，兩造均有依相同條件優先承買之權，且透過執行法
    院經由鑑價、詢價程序後，再定出最低拍賣價格為拍賣之執
    行程序，則系爭不動產如值高價，經應買人競相出價，自可
    得公平之價格賣出，對未能買得系爭不動產之共有人，亦可
    獲分配合理之金錢，對全體共有人均屬有利，是以本件採變
    價分割之方式，應為最符合兩造利益與系爭不動產經濟效用
    之分割方法。
三、綜上所述，原告依民法第823條第1項規定，訴請分割系爭不
    動產，為有理由，且以將系爭不動產變價分割為最適宜之分
    割方法，爰判決兩造所共有如附表一所示之系爭不動產應予
    變價分割，所得價金則按各共有人如附表二「權利範圍」欄
    所示比例予以分配予兩造。
四、末按因共有物分割、經界或其他性質上類似事件涉訟，由敗
    訴當事人負擔訴訟費用顯失公平者，法院得酌量情形，命勝
    訴之當事人負擔其一部，民事訴訟法第80條之1 定有明文。
    查本件分割共有物之訴，核其性質屬形成訴訟，法院本不受
    原告聲明分割方案之拘束，如准予裁判分割，原告之訴即為
    有理由，並無敗訴與否之問題，況兩造本可互換地位，原告
    起訴雖於法有據，然被告之應訴乃法律規定所不得不然，且
    兩造均因本件裁判分割而均蒙其利，本件應負擔之訴訟費用
    自應由兩造分別依就如附表二「權利範圍」所示比例分擔訴
    訟費用較符公平原則，爰酌命各應負擔訴訟費用如主文第2 
    項所示。
五、訴訟費用負擔之依據：民事訴訟法第80條之1。
中    華    民    國   111    年    1     月    27    日
                  民事第三庭  法  官  廖純卿
正本係照原本作成。 
如對本判決上訴，須於判決送達後20日內向本院提出上訴狀。如
委任律師提起上訴者，應一併繳納上訴審裁判費。　　　　　
中　　華　　民　　國　　111 　年　　1 　　月　　27　　日
                              書記官 楊雯君
附表一：不動產
土地部分：   坐落地號 面積（平方公尺） 權利範圍 臺中市○區○○○段00000地號 52.00 全部 

建物部分：       建號 坐落地號 門牌 材料、層次 面積（平方公尺）  權利範圍     樓層面積 合計 附屬建物用途  臺中市○區○○○段0000○號 臺中市○區○○○段00000地號 臺中市○區○○路000巷0號 鋼筋混凝土 房屋層次：五層 層次：一層 層次：二層 一層：28.4 二層：33.28 合計：61.68 陽台： 6.53 平台：6.3 全部 臺中市○區○○○段0000○號 臺中市○區○○○段00000地號 臺中市○區○○路000巷0○0號 鋼筋混凝土 房屋層次：五層 層次：三層 層次：四層 層次：五層 屋頂突出物 三層：33.23 四層：33.23 五層：33.23 屋頂突出物：13.48 合計：113.17 陽台： 22.86 全部 臺中市○區○○○段0000○號增建之未辦保存登記建物 臺中市○區○○○段00000地號 臺中市○區○○路000巷0號 鋼筋混凝土 房屋層次：五層 層次：一層 層次：二層 一層：7.42 二層：7.42 合計：14.84  全部 臺中市○區○○○段0000○號增建之未辦保存登記建物 臺中市○區○○○段00000地號 臺中市○區○○路000巷0○0號 鋼筋混凝土 房屋層次：五層 層次：三層 層次：四層 屋頂突出物 三層：7.42 四層：7.42 屋頂突出物：22.96 合計：37.8  全部 

附表二：
編號  共有人 權利範圍 1 立高資產管理有限公司 6分之1 2 廖宗儀 6分之1 3 龔延平 3分之1 4 龔健平 3分之1